【裁判字號】    89,上易,522
【裁判日期】    890330
【裁判案由】    詐欺
【裁判全文】
臺灣高等法院刑事判決                            八十九年度上易字第五二二號
    上  訴  人  臺灣桃園地方法院檢察署檢察官
    被      告  丁○○
                丙○○
                乙○○
右上訴人因被告詐欺案件，不服臺灣桃園地方法院八十七年度易字第三一一九號，中
華民國八十八年十二月二十三日第一審判決（起訴案號：臺灣桃園地方法院檢察署八
十七年度偵字第三三八六號），提起上訴，本院判決如左：
    主  文
上訴駁回。
    理  由
一、本件公訴意旨略以：被告丁○○、丙○○、乙○○等三人，分別係黃蔡照子（業
    經臺灣桃園地方法院八十六年易字第五００六號判決在案，據該判決理由欄所載
    ，關於與本案相關部分，不能證明黃蔡照子犯罪）之女婿、胞弟及弟媳，基於共
    同意圖為自己不法所有之概括犯意聯絡，自民國八十年間起至八十六年五月三十
    日止，由黃蔡照子向告訴人甲○○、被害人周林月女、章英娥及林余清，佯稱其
    夫死後留有大批遺產，需繳交遺產稅新臺幣（下同）三億餘元，向甲○○等四人
    借款，並允諾辦妥繼承登記後，即可將遺產中部分不動產登記予甲○○等人。丙○○並分別駕車搭載甲○○等四人與黃蔡照子，在桃園縣區繞行，佯稱視察遺產
    土地，使甲○○等四人陷於錯誤，出借七千八百餘萬元，甲○○等四人交付借款
    予黃蔡照子時，丙○○及乙○○在旁佯稱欲將該款項拿至法院繳付遺產稅，用以
    取信甲○○等人，丁○○則負責駕車接送黃蔡照子、周林月女、章英娥、林余清
    等人，並搭載黃蔡照子至宜蘭縣區，向甲○○收取借款二次。事後甲○○等人發
    現黃蔡照子並無所稱大批遺產，始知受騙。案經甲○○訴請偵辦，因認被告三人
    與黃蔡照子共同連續涉犯刑法第三百三十九條第一項之詐欺取財罪嫌云云。
二、本案經本院審理結果，認第一審判決對被告丁○○、丙○○、乙○○為無罪之諭
    知，認事用法核無不當，應予維持，並引用第一審判決書記載之證據及理由。
三、檢察官上訴意旨略以：告訴人甲○○是否因被告三人及黃蔡照子所用詐術而陷於
    錯誤，應就告訴人本身智能、社會經驗而論，原審以告訴人之記帳方式及其所指
    訴被告等人所施用詐術之情節不符常情，未予採信，並非允當云云。
四、按犯罪事實應依證據認定之，無證據不得推定其犯罪事實，刑事訴訟法第一百五
    十四條定有明文。又認定不利於被告之事實，須依積極證據，茍積極證據不足為
    不利於被告之認定時，即應為有利於被告之認定，更不必有何有利之證據，最高
    法院三十年上字第八一六號著有判例可稽。次按刑法第三百三十九條第一項詐欺
    罪之成立要件為意圖為自己或第三人不法所有，以詐術使人將本人或第三人之物
    交付；所謂以詐術使人交付，必須被詐欺人因其詐術而陷於錯誤，若其所用之方
    法不能認為係詐術，亦不致使人陷於錯誤，即不構成該罪，最高法院四十六年台
    上字第二六０號判例亦可資參考。至於「告訴人之告訴，係以使被告受刑事訴追
    為目的，是其陳述是否與事實相符，仍應調查其他證據以資審認」（最高法院五
    十二年台上字第一三００號判例意旨參照）。又其「陳述如無瑕疵，且就其他方
    面調查又與事實相符，固足採為科刑之基礎，倘其陳述尚有瑕疵，則在未究明前
    ，遽採為論罪科刑之根據，即難認為適法」（最高法院六十一年台上字第三０九
    九號判例意旨參照）。查本件告訴人甲○○經本院傳訊到院，僅重覆其告訴之初
    所指稱：被告丁○○曾於八十三年七月二十九日載黃蔡照子前去告訴人住處取款
    八十萬元，八十三年九月九日復至宜蘭頭城車站收受告訴人所交付之二百萬元；
    丙○○則載同告訴人在桃園縣區巡逛，指稱有多處土地都是黃蔡照子所有；又告
    訴人付款予黃蔡照子之際，黃蔡照子都會將款項轉予乙○○命其至法院繳稅款云
    云，並未能提出任何具體事證以供查證。而告訴人甲○○所指各節，顯與常理有
    悖等情，已據原審一一詳加指駁，殊難憑信。此外，復查無其他任何積極事證足
    以證明被告三人有對告訴人施以詐術之情事，自難徒據告訴人有瑕疵之陳述，遽
    行認定被告三人犯罪，原審為被告三人無罪之諭知，並無違誤。至於告訴人雖係
    六十餘歲之人（告訴人係二十三年出生，業經本院核對其身分證無誤，載明筆錄
    在卷），又住於宜蘭縣境，然不得逕依此即認其智能不足以處理相關款項之支付
    ，而認其有被詐騙之可能，公訴人指摘原審未斟酌告訴人之智能、社會經驗，即
    認定被告三人未施詐術，有所未合云云，非有理由，應予駁回。
據上論結，應依刑事訴訟法第三百七十三條、第三百六十八條，判決如主文。
本案經檢察官陳時提到庭執行職務。
中      華      民      國      八十九      年      三      月   三十   日
                            臺灣高等法院刑事第五庭
                                審判長法  官  曾  德  水
                                      法  官  趙  功  恆
                                      法  官  林  立  華
右正本證明與原本無異。
不得上訴。
                                      書記官  廖  月  女
中      華      民      國      八十九      年      四      月    一    日


司法院資訊處製作；財團法人民間司法改革基金會備份。
